臺灣高等法院高雄分院刑事判決　　　　 94年度上易字第522號
上　訴　人　臺灣屏東地方法院檢察署檢察官
被　　　告　甲○○
被　　　告　乙○○
上列上訴人因被告等竊盜案件，不服臺灣屏東地方法院94年度易
字第55號中華民國94年5 月25日第一審判決（起訴案號：臺灣屏
東地方法院檢察署92年度偵字第2395號），提起上訴，本院判決
如下：
     主  文
原判決關於甲○○部分撤銷。
甲○○共同竊盜，處有期徒刑月，如易科罰金，以佰元折算
壹日。
其他上訴駁回。
     事  實
一、甲○○為挖土機司機，明知坐落屏東縣里港鄉○○村○○段
    560 地號土地為國有土地（現由行政院退除役官兵輔導委員
    會管理，以下簡稱系爭國有土地），不得非法採取砂石，竟
    受綽號「黑雲」之黃森銀（民國○○年○ 月○○日生，另案由臺
    灣屏東地方法院檢察署檢察官偵辦）僱用，而共同基於意圖
    為自己不法所有之犯意聯絡，先由甲○○委請不知情之乙○
    ○於91年10月20日日間，以車牌號碼JO-496號拖板車將其所
    有PC300 三型小松牌挖土機（以下簡稱系爭挖土機）載運至
    緊臨系爭國有土地旁之私人土地上放置，其後再由甲○○依
    黃森銀指示，將系爭挖土機駛入系爭國有土地，計盜挖數量
    約75立方公尺之砂土（長寬深各約5 公尺、5 公尺、3 公尺
    ），並交由不詳砂石車運送離去，殆盜採完成，甲○○再將
    系爭挖土機駛回上開私人土地藏放。嗣於91年10月21日下午
    9 時許，甲○○以系爭挖土機故障為由，再委請不知情之乙
    ○○前往載運，而於同日下午11時許，乙○○駕駛上開拖板
    車進入系爭國有土地，並將系爭挖土機自私人土地開上拖板
    車時，為據報前來之員警當場查獲，再循線查獲甲○○。
二、案經屏東縣警察局里港分局移送臺灣屏東地方法院檢察署檢
    察官偵查起訴。
     理  由
壹、程序方面─
    被告甲○○、乙○○及檢察官迄本院言詞辯論終結前，就證
    人王榮義、葉國欽、沈朝開於偵訊中具結之陳述，是否具證
    據能力均未爭執，亦未聲明異議；且證人王榮義等人於偵查
    中具結之陳述，並無何顯不可信之情況。是依刑事訴訟法第
    159 條之1 第2 項規定，本院認證人王榮義等人於偵查中具
    結之陳述，具證據能力。
貳、被告甲○○部分（即撤銷改判部分）─
  一認定犯罪事實所憑證據及理由─
  1.訊據被告甲○○矢口否認有竊盜犯行，辯稱：「91年10月21
    日晚上伊不在現場，挖土機是之前就拖過去的，是為了去私
    人土地做魚塭才拖過去，因乙○○發覺挖土機有壞掉，不能
    操作」云云。
  2.經查：
  本件坐落屏東縣里港鄉○○村○○段560 地號土地所有權人
    為中華民國、管理人為行政院退除役官兵輔導委員會，有土
    地所有權狀、地籍圖謄本各1 紙在卷可憑（見警卷第92、93
    頁）；且於91年10月21日下午11時許查獲被告乙○○時，系
    爭土地現場遭挖掘長約5 公尺、寬約5 公尺、深約3 公尺之
    坑洞（計約75立方公尺之砂土），亦經證人即屏東縣政府盜
    採砂石聯合稽查小組人員葉國欽於偵訊中證稱：「現場被盜
    挖砂土長5 公尺、寬5 公尺、深3 公尺，乘起來是75立方公
    尺」等語明確（見92偵2395號卷第19頁）。足認上開土地為
    國有土地，並於本件查獲前遭盜挖砂土約75立方公尺無訛。
  被告甲○○係受僱於綽號「黑雲」之黃森銀，始將系爭挖土
    機委由被告乙○○載運至系爭國有土地旁私人土地放置，業
    經被告甲○○於偵訊、本院分別供稱：「伊是受僱於一位姓
    黃雇主，在他的私有土地上整地；是黃森銀僱用伊」（見92
    偵2395號卷第20、34頁）、「是在被查獲前三天，在『黑雲
    』的蘭花園那邊一個魚塭，『黑雲』說還有一個私人土地魚
    塭要做，在里港堤防邊，由乙○○拖挖土機去魚塭那裡」（
    見本院卷第94頁）等語在卷；又被告甲○○、乙○○就系爭
    挖土機究於何時放置在系爭國有土地旁私人土地內，被告甲
    ○○於警詢分別陳稱：「91年10月19日上午7 時許將挖土機
    停放在屏東縣里港鄉○○段560 地號」（見警卷第61頁背面
    ）、「伊於91年10月20日上午7 時許打電話叫乙○○到信國
    大地蘭花園後方魚塭搬運挖土機到屏東縣里港鄉○○段560
    地號後面魚塭工作」（見警卷第64頁背面）等語，前後已有
    不同，亦與乙○○於原審以證人身分證稱：「是當天（指91
    年10月21日）下午6 、7 點將挖土機拖到現場」等語不符（
    見原審卷第65頁）；惟對照被告甲○○於原審陳稱：「伊沒
    有辦法確定乙○○是當天還是前一天將挖土機拖去現場，但
    是是白天拖過去的」等語（見原審卷第61頁），及被告乙○
    ○於原審雖證稱：「91年10月21日伊將挖土機拖到現場後，
    有打電話給甲○○，說怪手的轉盤壞掉了，甲○○後來打電
    話給伊，叫伊第二天將挖土機拖去保管場維修」等語（見原
    審卷第65頁），然被告乙○○於警詢、偵訊均未曾供稱系爭
    挖土機轉盤有損壞情形（見警卷第58至60頁調查筆錄，92偵
    2395號卷第20、62至64頁訊問筆錄），衡情系爭挖土機當無
    於同一日不到5 個小時時間內，二度被拖運之理。應認被告
    甲○○上開受僱於綽號「黑雲」之黃森銀，且系爭挖土機係
    於91年10月20日白天拖運至系爭國有土地旁私人土地之供述
    ，符於事實而可信。
  本件為警查獲時，在系爭國有土地遭盜挖坑洞處旁放置有一
    引擎尚在發動中之PC300 五型小松牌挖土機（其上標示「有
    泰北產業」，為同案被告廖坤明所有），其旁再有被告乙○
    ○所有車牌號碼JO-496號拖板車，拖板車上並有由被告許振
    東自私人土地駕駛而來之系爭挖土機，此業經許振坤於原審
    證稱：「因拖板車要拖挖土機上車，必需要地很平才可以，
    所以伊將拖板車停放在挖土機約50公尺的地方，也就是警察
    查到的地方，再走過去把挖土機開過來上拖板車；當時伊有
    看到另一部挖土機在坑洞附近工作，車臂舉得高高的」等語
    （見原審卷第68、69頁），並有現場圖1 紙、現場相片20幀
    在卷可憑（見警卷第53、80至89頁），復經本院於94年10月
    20日勘驗搜證光碟片屬實（見本院卷第36頁勘驗筆錄，至於
    原審認該搜證光碟片未錄製有內容，顯然有誤）；又依上開
    現場圖、現場相片所示─「現場挖土機履帶痕跡有二條，一
    條延伸至上開拖板車及系爭國有土地遭盜挖之坑洞處，一條
    延伸至被告乙○○拖板車停放處，起點均在私人土地上」，
    及乙○○於原審證稱：「伊原停放挖土機的地方與拖走的地
    方差不多」等語（見原審卷第65頁），證人即現場搜證之員
    警王榮義於原審證稱：「當天在鐵門那邊有挖土機走過的痕
    跡，從鐵絲網旁邊可以延伸到坑洞，伊從履帶留下的痕跡，
    從坑洞到鐵絲網再到拖板車都遺留有履帶的痕跡，那痕跡是
    連續的，所以判斷是舊的那台挖土機（指系爭挖土機）留下
    來的」等語（見原審卷第74、75頁），證人即員警沈朝開於
    偵訊中證稱：「甲○○的挖土機其實是藏在他所說的魚塭處
    ，要盜採時才開到查獲地點，因為刑事組在查獲後有在現場
    攝影，發現那台挖土機從查獲地點到他所指的魚塭地點有行
    駛過的痕跡，且他所講的魚塭地點不僅沒有魚塭，也沒有整
    地的現象，伊自己也有到現場看過」等語（見92偵2395號卷
    第56頁）。顯見系爭挖土機經被告乙○○載運至緊臨系爭國
    有土地旁之私人土地上放置，其後即遭人駛入系爭國有土地
    坑洞處，後再駛回原放置地點藏放，殆被告乙○○再次前往
    載運時，始由被乙○○自原放置地點開上拖板車無訛。
  被告甲○○固否認曾前往系爭國有土地工作，惟其於警詢亦
    供稱：「伊所有挖土機並未借予他人使用」等語（見警卷第
    62頁背面）；且依被告甲○○上開委請被告乙○○載運系爭
    挖土機之過程觀，系爭挖土機均在被告甲○○實力支配範圍
    下，自足認系爭挖土機由私人土地駛入系爭國有土地坑洞處
    ，係被告甲○○所為無疑。
  3.綜上所述，被告甲○○既有將系爭挖土機駛入系爭國有土地
    坑洞處，且該坑洞亦遭盜挖約75立方公尺之砂土，自足認上
    開盜挖砂土之行為，為被告甲○○所為；被告甲○○上開辯
    解，為圖卸刑責之詞，不足採信。本件事證已明，被告甲○
    ○犯行洵堪認定。
  二論罪、科刑及撤銷改判之理由─
  1.核被告甲○○所為，係犯刑法第320 條第1 項竊盜罪。被告
    甲○○與黃森銀間有犯意聯絡及行為分擔，為共同正犯。
  2.原審疏未查明，並詳為勾稽全案證據調查所得，認被告甲○
    ○犯罪不能證明，而為被告甲○○無罪之諭知，尚有未洽。
    檢察官上訴認原審諭知被告甲○○無罪為不當，為有理由，
    自應由本院將原判決關於被告甲○○部分撤銷改判。
  3.爰審酌被告甲○○身強體健，不思自食其力，反好逸惡勞，
    竊取國有土地砂土，犯後復否認犯行，惟盜得砂石價值約2
    萬元，所生危害非鉅等一切情狀，量處有期徒刑3 月，並諭
    知易科罰金之折算標準，以資懲儆。
、被告乙○○部分（即上訴駁回部分）─
  一公訴意旨略以：被告甲○○之挖土機在坐落屏東縣里港鄉○
    ○村○○段560 地號土地採砂土75立方公尺後，並交由不詳
    砂石車運送離去，而於盜採過程中，適因被告甲○○之挖土
    機故障，乃電呼經營拖板車運送之被告乙○○前來處理，被
    告乙○○明知被告甲○○之挖土機係用於盜採現場砂石，竟
    基於幫助竊盜之犯意，於91年10月21日將被告甲○○已故障
    之挖土機駛上拖板車，準備載離現場修理，經警據報於同日
    下午11時許在上開地點查獲，因認被告乙○○涉有刑法第
    320 條第1 項、第30條第1 項幫助竊盜罪嫌云云。
  二按刑法上之從犯，以在他人實施犯罪行為前或實施中，予以
    助力，為構成要件。若於他人犯罪完成後為之幫助，除法律
    別有處罰規定，應依其規定論處罪刑外，尚難以從犯之例相
    繩（最高法院28年上字第1156號判例參照）。又犯罪事實之
    認定，應憑真實之證據，倘證據是否真實尚欠明確，自難以
    擬制推測之方法，為其判斷之基礎，而認定犯罪事實之證據
    係指足以認定被告確有犯罪行為之積極證據而言，該項證據
    自須適合於被告犯罪事實之認定，始得採為斷罪資料（最高
    法院53年度臺上字第656 號、29年度上字第3105號判例參照
    ）。
  三公訴人認被告乙○○涉有幫助竊盜罪嫌，無非係以被告乙○
    ○係屏北地區拖板車業者，理應明知被告甲○○係在系爭國
    有土地盜採砂土，竟仍為被告甲○○載送挖土機，難謂無幫
    助被告甲○○之故意，及警製偵查報告、現場圖、現場照片
    、地籍圖謄本、贓物責付保管單及扣押機具發還證明單等為
    其論據。惟訊據被告乙○○堅決否認有幫助竊盜犯行，辯稱
    ：「一般都只是依照業主要求去載運挖土機，業主要做什麼
    伊不過問，伊也不知道甲○○要做什麼；運送挖土機的行程
    是由伊自己安排，因當天在附近有拖挖土機，所以順道去拖
    甲○○的挖土機，伊並沒有幫助竊盜的行為」等語。
  四經查：
  1.依公訴人起訴之事實，被告乙○○係於被告甲○○完成盜採
    75立方公尺砂土後，因被告甲○○之挖土機故障，始應約至
    本件現場載運挖土機送修，該時被告甲○○之竊盜行為已完
    成，被告許振東上開載運挖土機送修行為，自非對被告甲○
    ○之竊盜行為予以助力。揆諸首揭判例意旨，被告乙○○自
    不構成竊盜幫助犯。
  2.依上開被告乙○○係於91年10月20日將被告甲○○之挖土機
    載運至系爭國有土地旁私人土地放置，再於同年月21日下午
    11時將被告甲○○之挖土機自私人土地開上其拖板車之認定
    。被告許振東既以經營拖板車運送為業，其代為客戶載運挖
    土機至指定處所，自無何不法可言；且衡諸一般交易常情，
    受託運業者亦無詳問託運人運送物品之目的，而若涉有不法
    ，託運人亦不可能告知真正之託運目的；再者，被告乙○○
    二度運送被告甲○○挖土機之地點，既均在私人土地（一次
    為自私有土地開上放在系爭國有土地上之拖板車），自亦無
    何可議之處。是被告乙○○上開不知被告甲○○託運挖土機
    之目的為何之辯解，自屬可信。
  3.綜上所述，公訴意旨就被告乙○○所涉幫助竊盜罪嫌所提出
    之證據，仍未足致通常一般人均不致有所懷疑，而得確信其
    為真實之程度，復與幫助犯之構成要件有違，依上開說明，
    自不得為被告乙○○有罪之認定。此外，復查無其他積極證
    據足資證明被告乙○○有何公訴人所指幫助竊盜犯行，自屬
    不能證明其犯罪，應為被告乙○○無罪之諭知。
  五原審認被告乙○○犯罪不能證明，而為被告乙○○無罪之判
    決，經核與法並無不合。檢察官上訴意旨以被告乙○○於深
    夜11時許始至現場載運挖土機送修，不符常理。惟被告乙○
    ○之載運挖土機行為，不構成竊盜罪之幫助犯之理由，業如
    前述，檢察官單以被告乙○○運送挖土機之時間不合常理，
    自非屬應為被告乙○○有罪認定之依據，檢察官此部分上訴
    為無理由，應予駁回。
肆、適用法律─
  一刑事訴訟法第368 條、第369 條第1 項前段、第364 條、第
    299 條第1 項前段。
  二刑法第28條、第320 條第1 項、第41條第1 項。
  三罰金罰鍰提高標準條例第1 條前段、第2 條。
本案經檢察官姜麗儒到庭執行職務
中　　華　　民　　國　　94　　年　　12　　月　　16　　日
                  刑事第七庭    審判長法  官  莊飛宗
                                      法  官  黃憲文
                                      法  官  曾逸誠
以上正本證明與原本無異。
不得上訴。
中　　華　　民　　國　　94　　年　　12　　月　　16　　日
　　　　　　　　　　　　　　　　　　　書記官  郭蘭蕙
附錄本判決論罪科刑法條：
刑法第320 條第1 項：
意圖為自己或第三人不法之所有，而竊取他人之動產者，為竊盜
罪，處5 年以下有期徒刑、拘役或500元以下罰金。
